臺灣彰化地方法院民事判決
109年度重訴字第2號
原      告  公業游尼
法定代理人  游文顯  
            游文通  
            游國勝  
            游嘉龍  
訴訟代理人  楊振裕律師
被      告  游樹然  
            游木根  
            游傳傑  
            游輝釗（即游傳信之繼承人）

            游金敏  
            游傳記  

            游樹冬  
            游坤瑋（即游樹用之繼承人）

            游郭郁（即游本池之繼承人）

            游皓安（即游本池之繼承人）

            游柏霖（即游本池之繼承人）

兼  法 定
代  理 人   連淑琪（即游本池之繼承人）

被      告  游甯婷（即游本池之繼承人）


            游金校（即游本池之繼承人）

            游金富（即游本池之繼承人）

            游淑華（即游本池之繼承人）

            游黃金花（即游樹界之繼承人）


            游志男（即游樹界之繼承人）


            游劉彩香
            游傳集  
            游金培  
            游銀森  
            陳月娥  
            游輝淮  
            游各平  
            游傳裕  

            游維凱  
            游承樺  
            游勝代  
            游奕行  




            游志華  

            游志見  

            游炎樹  
            游家豐  
            游崇榮  
            游心蘋  
            游子黎  
            游振利  
            游輝演  
            游輝燦  
共      同
訴訟代理人  羅偉甄律師
被      告  游  振  
訴訟代理人  游妙玉  
            游竣崴  

被      告  游樹松  
            游金智  
            游永模  
            游勝欽  
            游家喜  
            游家生  
            游志堅  
            游志善  
            游輝慶（即游傳信之繼承人）

            游吉本（即游傳信之繼承人）

            游俊國（即游傳信之繼承人）

            游麗華（即游傳信之繼承人）

            游麗君（即游樹界之繼承人）

            鐘後傳  
            游黃明月
            鐘添丁  
            游傳文  
            鐘神厚  
            游碧娥  
            游登志  
            游賴彩雲
            游麗卿  
            游麗靜  
            游麗如  
            游黃苗  
            游若茵  
            游美鳳  
            賴游專  
            陳游秀  
            江素蘭  
            游秀蘭  
            游登鑫  

            游登祥  
            游麗淑  
            賴世忠  
            賴繡琴  
            賴良緣  
            賴美惠  
            賴美珍  
            黃游賽金
            劉阿會  
            游新欣  
            游宏章  

            游婉琳  
            邱振雄  
            邱春貴  
            邱春蘋  
            游淑貞  
上列當事人間請求拆屋還地等事件，本院於民國110年8月26日言
詞辯論終結，判決如下：
    主  文
原告之訴及假執行之聲請均駁回。
訴訟費用由原告負擔。
    事實及理由
壹、程序事項
　一、原告固主張：伊已依祭祀公業條例第21條第1項經主管機關登記為祭祀公業法人，系爭土地（詳後述）應屬於祭祀公業法人所有云云（本院卷2第301頁）。惟核諸卷內事證，僅有彰化縣員林市公所民國108年9月23日核發原告選任管理人備查函（本院卷1第27頁），並無任何原告已登記為法人之紀錄，原告亦未舉證以實其說。且此主張亦與原告起訴狀所稱原告尚未登記為法人等語相悖（本院卷1第15頁）。復稽之另案最高法院甫於110年03月25日作成109年度台上字第1911號判決中明確認定：本件原告尚未登記為法人等語。從而原告尚未登記為法人，實堪認定。
　二、查本件除被告（下合稱被告，單指一人則逕稱其姓名）游樹然等人（詳後述）、游振及游碧娥到庭外，其餘被告經合法通知，未於最後言詞辯論期日到場，且核無民事訴訟法第386條各款所列情形，爰依原告之聲請，由其一造辯論而為判決。
貳、兩造主張
　一、原告主張：
　  ㈠緣坐落彰化縣○○市○○段00○00○00地號土地為伊所有(下稱系
      爭土地，單一土地則逕稱其地號)，被告未經伊同意，竟
      各自無權占有系爭土地如附表及附圖編號A1至A67部分(以
      下合稱系爭建物，單一建物則逕稱其編號)，則伊自得請
      求被告將其上系爭建物拆除，而將土地交還伊。
    ㈡被告在系爭土地上之建物占用之面積大小不一，並未依其
      等之房份或應有部分比例占有，甚至大部分占用人迄今未
      能證明係伊之派下員，此實與一般共有物之土地共有人間
      ，就共有物成立分管契約，會按其應有部分比例占有之情
      形迥異。
    ㈢被告無權占有系爭土地，致使伊無法使用，顯然侵害伊對
      於系爭土地所有權之完整行使，致伊受有損害。且被告無
      權占有系爭土地，可能獲得相當於租金之利益，為社會通
      常之觀念，故伊自得請求被告給付損害金。從而，伊依土
      地法第105條準用同法第97條之規定，以被告占用系爭土
      地107年1月之申報地價之10％計算租金，即屬合理。準此
      ，伊自本件起訴時往前回溯5年分別請求被告各給付伊如
      附表「占用5年之損害金額」欄（即F欄）所示所受相當於
      租金利益之損害金額，自屬有據。此外，伊尚得分別請求
      被告自起訴狀繕本送達翌日起至交還土地之日止，按月各
      給付伊如附表「按月應給付之損害金額」欄（即G欄）所
      示每月損害金等語。
    ㈣並聲明：1.被告應將坐落如附表各占用地號土地（如附表D欄）上，如附圖及附表所示各建物編號所占用面積（如附表C欄、E欄）之建物拆除，並應將該部分土地返還原告。2.被告各應給付原告如附表所示「占用5年之損害金額」欄（F欄）所示之金額，及自起訴狀繕本送達翌日起至清償日止，按週年利率百分之5計算之利息，另各應自民事準備書㈢狀繕本送達翌日起至返還前項土地之日止，按月給付原告如附表所示「按月應給付之損害金額」欄（G欄）所示之金額。3.願供擔保，請准宣告假執行。
　二、游樹然、游木根、游傳傑、游輝釗、游金敏、游傳記、游
      樹冬、游坤瑋、游郭郁、連淑琪、游皓安、游柏霖、游甯
      婷、游金校、游金富、游淑華、游黃金花、游志男、游劉
      彩香、游傳集、游金培、游銀森、陳月娥、游輝淮、游各
      平、游傳裕、游維凱、游勝代、游承樺、游奕行、游志華
      、游志見、游炎樹、游家豐、游崇榮、游心蘋、游子黎、
      游振利、游輝演與游輝燦等人（下稱游樹然等人）辯稱：
　  ㈠原告請求伊等拆屋還地，並請求自本件起訴時往前回溯5年所受相當於租金利益之損害金額，自應對伊等就系爭建物享有所有權或事實上處分權一節，負舉證責任，若未能舉證證明此項事實，即應駁回原告之訴。
　  ㈡伊等均為原告之派下員，而系爭土地早在日據時期即登記為原告所有，為原告之祀產，屬全體派下員公同共有，並為第11世先祖游就日及其四子（即四房）來台定居之世居地，且除部分大房、三房後代自第14世起遷居外移，其餘後代子孫（目前已至第20世）自出生即在此設籍、居住。依房屋稅籍證明書所示系爭建物多已存續40年、50年以上，原告祀產即系爭土地早已劃定範圍，分由四房之派下員就各自占用之位置為使用收益，建屋居住、耕作務農，並共同分擔地價稅，已歷有年所，彼此間從未相互干涉，存有默示分管之情形。
　  ㈢縱認系爭土地上未有分管協議，惟伊等之先祖占有系爭土
      地之初，即基於行使地上權之意思，以建築為目的使用系
      爭土地，蓋屋居住並陸續修繕改建、接用水電等，則伊等
      復接續行使地上權之意思繼續占用系爭土地，應已符合時
      效取得地上權之要件。
　  ㈣原告早在日治時期即設有管理人，迄至35年間由時任管理人之游分、游為、游新發、游交申報土地使用情形，再至103年間由訴外人游金澤申請核發公業游尼之派下全員證明書時，如此漫長期間原告從不曾主張權利，已足引起伊等之正當信任，以為原告已不欲行使權利，而原告於伊等陸續耗費鉅資修繕建物、裝設水電後，始提起本件訴訟，實有違誠信。再者，伊等係於108年12月12日提出確認派下權存在訴訟，原告旋即在同年12月27日提起本件拆屋還地訴訟，難謂純屬巧合，顯欲據此作為向伊等施壓之手段，使伊等陷於祖厝恐遭拆除、頓失住所之巨大困境，藉此迫使伊等放棄爭取自己權益，足見原告行使權利係以損害他人為主要目的，構成權利濫用，自非法之所許等語。
　  ㈤並聲明：1.原告之訴駁回。2.如受不利之判決，願供擔保請准宣告免為假執行。
　三、游振辯稱：兩造先人11世祖游就日之二、三、四房子孫於系爭土地上安身立命至少200年以上，本與大房相安無事，近期因員林市員埔路開通，致使系爭土地價格上漲，原告方訴請拆除房屋，不時帶著建商財團至系爭土地宣示主權，其心可議等語。
　四、游碧娥辯稱：駁回原告之訴。
　五、其餘被告則未於最後言詞辯論期日到庭陳述，亦未提出書
      狀作何聲明或陳述。    
參、本院之判斷：
　一、原告主張被告為附表所示系爭建物之事實上處分權人，有無理由？
　　㈠按土地所有人以其土地上未經所有權第一次登記之建物係無權占有土地為由，請求拆屋還地者，對於其所起訴之對象即被告，就該建物享有所有權或事實上處分權之事實，應負舉證之責任。倘原告未能舉證證明此項事實，縱被告就其抗辯事實不能舉證，或其舉證尚有疵累，亦應駁回原告之訴（最高法院91年度台上字第1909號判決要旨參照）。復按房屋之拆除，為事實上之處分行為，未經辦理所有權第一次登記之建物，僅所有人或有事實上處分權之人，方有拆除之權限。而房屋戶口設籍之人或占有人，非必為房屋所有人或有事實上處分權。故不能僅憑戶籍設於系爭房屋，或占有該房屋，即認該人有事實上處分權，而命其拆屋還地；亦非可僅依房屋稅納稅義務人斷定其事實上處分權之歸屬（最高法院97年度台上字第1101號判決要旨參照）。
　　㈡原告固以彰化縣地方稅務局員林分局109年3月12日彰稅員分二字第1096202207號函所檢附房屋稅籍證明書，及嗣後歷次補充函文，證明被告為附表C欄所列各系爭建物之事實上處分權人。惟查該函已經明確記載略以：檢送坐落本縣○○市○○巷0號之所有房屋稅籍資料共38紙；另關於本院要求提供坐落系爭土地上之房屋稅籍資料乙節，尚無以土地標示查得房屋稅籍之資料（本院卷1第195頁）。而稽之該函所檢附房屋稅籍資料，均無房屋坐落特定土地之相關記載，僅載有房屋坐落「彰化縣○○市○○里○○巷0號」（本院卷1第197至271頁）。復參以游樹然等人所提出之照片顯示，尚有坐落於非系爭土地上之其他未保存登記建物亦使用員林市○○巷0號之門牌（本院卷4第227頁至第231頁）。足見各該未辦理保存登記之系爭建物，稅籍編號或有不同，然卻共用同一戶政門牌，並無從確認各該建物所坐落土地及各該土地特定位置，從而尚難據以認定各被告就各系爭建物享有事實上處分權。
　　㈢原告另主張：履勘當日在場居民及被告曾指認各系爭建物之所有人云云，惟占有人或使用人，並非等同事實上處分權人，業如前述，現場居民及被告並非法律專業人士，能否精確區辨上開法律概念，並非無疑。況履勘當日在場人員眾多，縱曾有前揭指述，然究為何人所指述，所憑依據為何，均無從稽考，從而尚難據此逕認被告對各系爭建物有事實上之處分權。　　
　二、被告抗辯就系爭土地已有默示分管契約之存在，有無理由
      ？
　　㈠按當事人主張有利於己之事實者，就其事實有舉證之責任
      。但法律別有規定，或依其情形顯失公平者，不在此限，
      民事訴訟法第277條定有明文。又臺灣地區之祭祀公業有
      於前清設立者，有於日據時期設立者，關於公業名下財產
      來源及其派下員占用公業財產之緣由，輒因年代久遠，人
      物全非，每每難以查考，如當事人之一造所提之證據，本
      於經驗法則，可推知與事實相符者，亦應認其已有提出適
      當之證明。故法院於個案審理中，自應斟酌當事人各自提
      出之證據資料，綜合全辯論意旨，為適切之調查認定，始
      不失衡平之本旨（最高法院97年度台上字第313號、98年
      度台上字第266號、105年度台上字第209號判決要旨參照
      ）。次按祭祀公業係以祭祀祖先為目的而設立，僅屬某死
      亡者後裔公同共有祀產之總稱，登記於未辦法人登記之祭
      祀公業名下土地，實質上乃屬派下員全體公同共有（最高
      法院103年度台上字第331號判決要旨參照）。又共有物分
      管之約定，不以訂立書面為必要，倘共有人間實際上劃定
      使用範圍，對各自占有管領之部分，互相容忍，對於他共
      有人使用、收益各自占有之土地，未予干涉，已歷有年所
      ，即非不得認有默示分管契約之存在（最高法院83年度台
      上字第1377號判決要旨參照）。再所謂默示同意，除表意
      人之舉動或其他情事，足以間接推知其有承諾之效果意思
      者外，倘單純之沈默，依交易上之慣例或特定人間之特別
      情事，在一般社會之通念，可認為有一定之意思表示者，
      亦非不得謂為默示之意思表示（最高法院21年上字第1598
      號、29年上字第762號裁判要旨參照）。 又本件非單一個
      案，原告與被告間就祭祀公業所生之相關訴訟資料，於佐
      證同一待證事項時，本院認亦可互通援引，並衡量社會通
      念、經驗法則而據以判斷，併予說明。
　　㈡查兩造先人11世祖游維將、字就日，育有游世尼、游娘寬、游伍佑、游名進等4子。系爭34地號土地（重測前南平段大埔厝小段200地號，日治時期大埔厝200番地）、系爭35地號（重測前南平段大埔厝小段200-2地號，日治時期大埔厝200-2番地）、系爭36地號（重測前南平段大埔厝小段200-1地號、日治時期大埔厝200-1番地）等系爭土地均於明治42年間即登記為原告所有，並登記游烏番（大房16世子孫）為管理人，於昭和12年12月3日辦理管理人變更登記為游交（四房17世子孫）、游為（二房17世子孫）、游新發（三房16世子孫）、游分（大房17世子孫)，其登記原因記載：大正10年1月29日死亡，昭和11年10月9日選任。35年由游交以管理人身分繳驗憑證申報書，其管理人均記載游交、游為、游新發、游分等事實，有游氏族譜、游氏先祖牌位照片、日治時期土地登記簿謄本、35年繳驗憑證申報書（即總登記）附卷可稽（本院卷1第113頁至第148頁），復為本院109年訴字第437號判決所認定（該案判決公業游尼即本件原告敗訴後，經本件原告上訴，迭經臺灣高等法院臺中分院109年上字第596號判決駁回上訴及最高法院110年台上字第1763號裁定駁回上訴確定在案）。
　　㈢復查前揭4位曾擔任原告管理人，除大房游分之住址為大埔厝100番地外，其餘3位管理人二房游為、三房游新發、四房游交，均住於南平庄大埔厝200番地，即系爭34地號土地上（本院卷1第137頁至第148頁）。原告並曾於另案臺灣高等法院臺中分院109年度重上字第167號具狀自承：「日據昭和12年（西元1937年），因公業游尼土地上尚有大房、二房、三房、四房子孫居住使用」等語（本院卷2第221頁）。足徵系爭土地至遲於昭和12年（西元1937年），擔任原告管理人之二房17世游為、三房16世游新發、四房17世游交各自就占用位置建屋居住。另參諸房屋稅籍證明書所示系爭建物已存續分別達30年至60年以上（本院卷1第197頁至第271頁），被告亦分擔繳納系爭土地之地價稅（本院卷1第149頁至第157頁）等情，足見系爭土地自日據時期以來，各共有人均持續各自使用一定位置，並興建永久性之建物，且歷經數代繼承後，均仍持續維持現狀使用情形。則系爭土地之歷任共有人對於他共有人之使用、收益及各自占有特定位置之土地，均為容忍肯認，並分擔繳納地價稅，已歷有年所，衡諸經驗法則及一般社會通念，自難謂僅係共有人間單純各自占有之狀態而已，而應可認彼此間已有劃定範圍各自管理使用部分土地之默示分管協議存在，較符真實。
　　㈣原告固主張被告多為二至四房子孫，並非祭祀公業派下成員，未成立分管契約，無從據以主張有權占有云云，然本院107年訴字第141號判決、108年重訴字第222號判決、109年訴字第437號判決已分別認定二至四房子孫亦為派下成員，經調閱前揭判決核閱屬實；經核前開判決固未包含本件所有被告，惟依前揭事證，互核各該判決所引用訴訟資料，兼衡社會通念、經驗法則，已可認定被告為原告四房之派下員，或派下員之繼承人（本院卷3第117頁以下）。從而原告將被告分別歸屬如附表所列編號而逕行指為各該系爭建物事實上處分權人乙節，固有疑義（如前述），卻無礙於被告為原告四房之派下員或派下員之繼承人之認定（詳附表H欄）。依民法第1148條所規定，繼承人自繼承開始時，承受被繼承人財產上之一切權利義務意旨，繼承人自應一併承受其被繼承人與其他共有人間分管契約之效果，而不得再為相反之主張。參以原告並當庭自承：附表各編號所列數人均為公同共有等語（本院卷4第139頁），職是本件默示分管契約對於兩造均有拘束力。
    ㈤原告另主張：被告在系爭土地上之建物占用之面積大小不
      一，並未依其等之房份或應有部分比例占有，此與一般分
      管契約，共有人會按其應有部分比例占有之情形迥異云云
      （卷2第31頁至第33頁）。惟分管契約，係指共有人間約
      定各自占有共有物之特定部分而為管理使用之契約，在約
      定此項分管契約時，各共有人依分管契約占有共有物之特
      定部分，係基於各共有人間之明示或默示之約定下所為之
      管理使用，則其占有使用之範圍，自不以按應有部分計算
      者為限。縱其占用範圍較其應有部分換算之面積為多或少
      ，均無不可，且部分共有人有未占有共有物之情形者，亦
      應包括在內。故即便有部分共有人未占用土地，或占有與
      其應有部分不相當之特定部分，仍無礙土地共有人間有分
      管契約存在。原告前揭主張，自無足採。
  　㈥基上，原告派下員對於他派下員使用、收益各自占有之系
      爭土地，既存有默示分管約定存在，而原告對系爭土地存
      有上開分管約定之事實，亦屬明知或可得而知，則原告自
      應受分管約定之拘束。
　三、被告抗辯本件有權利失效原則之適用，有無理由？
　  ㈠按在私法領域，權利人固得自由決定如何行使其權利，惟
      倘權利人就其已可行使之權利，在相當期間內不為行使，
      並因其行為造成特殊情況，足以引起相對人正當信任，以
      為權利人不欲行使其權利，權利人忽又出而行使權利，足
      以令相對人陷於窘境，有違事件之公平及個案之正義時，
      本於誠信原則發展而出之權利失效原則，即應認此際權利
      人所行使之權利有違誠信原則，而不能發生應有之效果（
      最高法院105年台上字第209號判決要旨參照）。
　  ㈡查原告長久以來對被告使用系爭土地上各系爭建物，從未請求拆除，對於被告使用、收益各自占有之系爭土地，從未予干涉，世代更迭至今已歷數代之久，則以此情形，足以引起被告正當信任原告業不欲行使其權利。則被告此部分抗辯，要非無據，揆諸前揭說明，應認原告本件請求有權利失效情事，其請求不應准許。
肆、綜上所述，原告未能舉證被告為附表所示系爭建物之事實上處分權人；且被告辯稱其基於默示分管協議，係有權占有使用系爭土地，且本件有權利失效原則之適用等，應堪可採。是原告依民法第767條、第179條規定，請求被告拆除系爭建物返還系爭土地並給付損害金額，為無理由，不應准許。
伍、又原告之訴既經駁回，其所為假執行之聲請即失所附麗，爰併予駁回。
陸、本件事證已臻明確，兩造其餘攻擊防禦方法及證據，經核與判決結果不生影響，爰不予調查及一一論列，併此敘明。至原告雖聲請傳喚證人游章，欲證明系爭建物所有權人為何人云云（本院卷4第29頁），惟經本院合法通知上開證人（見本院4卷第125頁），其無正當理由未到庭。且本件既有默示分管協議存在及權利失效原則之適用，憑此即可認原告之訴為無理由；則證人所欲證明之前揭待證事實不影響本件判決結果，應認無再予傳喚證人之必要，末此說明。
柒、據上論結，本件原告之訴為無理由，依民事訴訟法第385條、第78條，判決如主文。
中　　華　　民　　國　　110 　年　　9 　　月　　17　　日
                  民事第一庭    法　官　徐沛然 
以上正本係照原本作成。
如對判決上訴，應於判決送達後20日內向本院提出上訴狀。如委
任律師提起上訴者，應一併繳納上訴審裁判費。
中　　華　　民　　國　　110 　年　　9 　　月　　22　　日
                                書記官  蔡明株
附表
附圖：彰化縣員林地政事務所收件日期文號109年10月15日員土 
       測字第199200號土地複丈成果圖。